ACORDAO-COMPLETO-2421659

ACÓRDÃO 18637/2021 ATA 40/2021 - PRIMEIRA CÂMARA

VISTOS, relatados e discutidos estes autos de Tomada de Contas Especial instaurada pela Fundação Nacional de Saúde-Superintendência Estadual do Maranhão (Funasa/Suest/MA) , em decorrência da impugnação da prestação de contas do Convênio 1888/1999, celebrado com o Município de Balsas/MA, cujo objeto foi a "Construção de Sistema de Abastecimento de Água" e a implantação de "Melhorias Sanitárias Domésticas";
ACORDAM os Ministros do Tribunal de Contas da União, reunidos em sessão da 1ª Câmara, diante das razões expostas pelo relator em:
9.1. determinar o arquivamento dos autos, sem julgamento do mérito, por ausência de pressupostos para desenvolvimento válido e regular do processo, com fundamento no art. 212 do RI/TCU;
9.2. dar ciência desta deliberação à Fundação Nacional de Saúde.

Tomada de Contas Especial instaurado pela Fundação Nacional de Saúde/MS, em razão da impugnação total de despesas do Convênio n° 1888/1999, celebrado com o Município de Balsas/MA, tendo por objeto a "Construção do Sistema de Abastecimento de Agua e Melhorias Sanitárias Domiciliares" (Processo 25170.007658/2007-04 - Volumes: 3)

Primeira Câmara

Município de Balsas/MA.

3. Interessados/Responsáveis:
3.1. Interessado: Fundação Nacional de Saúde (26.989.350/0001-16).
3.2. Responsáveis: Domingos Gomes Holanda (XXX.032.043-XX); Jonas Demito (XXX.395.288-XX); Luiz Alves Coelho Rocha (XXX.587.773-XX).

13.1. Ministros presentes: Vital do Rêgo (na Presidência), Walton Alencar Rodrigues (Relator) e Jorge Oliveira.
13.2. Ministro-Substituto convocado: Augusto Sherman Cavalcanti.

WALTON ALENCAR RODRIGUES

Adoto, como relatório, a instrução da Secretaria de Controle Externo de Tomada de Contas Especial (SecexTCE) , peça 68, cujas conclusões e proposta de encaminhamento contaram com a anuência dos respectivos dirigentes, peças 69 e 70.
Transcrevo a instrução a seguir, in verbis:
"INTRODUÇÃO
Trata-se de Tomada de Contas Especial instaurada pela Fundação Nacional de Saúde-Superintendência Estadual do Maranhão (Funasa/Suest/MA) , responsabilizando os ex-Prefeitos do Município de Balsas/MA, Srs. Luiz Alves Coelho Rocha (gestão 1/1/1997 a 17/5/1999 e 12/9/1999 a 31/12/2000) , Domingos Gomes Holanda (gestão 18/5/1999 a 11/9/1999) e Jonas Demito (gestão 2001-2004) , em decorrência da impugnação da prestação de contas do Convênio 1888/1999 (Siafi 391140) , celebrado com a Funasa, que teve por objeto a "Construção de Sistema de Abastecimento de Água" e a implantação de "Melhorias Sanitárias Domésticas", conforme previsto no respectivo Plano de Trabalho aprovado (peça 1, p. 75-77 e 87-103; peça 3, p. 68-70 e 243-245; e peça 4, p. 4) .
HISTÓRICO
Consoante o disposto no Termo de Convênio e no Plano de Trabalho, para a execução do objeto do convênio foram previstos R$ 275.000,00, sendo R$ 250.000,00 correspondentes ao valor do repasse da Concedente Funasa (Notas de Empenho 1999NE004312 e 1999NE004313) e R$ 25.000,00 relativos à contrapartida financeira a cargo do Município de Balsas/MA (peça 1, p. 75-77; p. 83;85; p. 87-103) . 
Os recursos federais foram repassados em duas parcelas, por meio de lançamentos a crédito da conta específica do Convênio 1888/1999 (c/c. 69825 da Ag. 0895 do Banco do Brasil S.A.) , somando o valor de R$ 250.000,00, conforme as seguintes Ordens Bancárias (peça 1, p 119, e peça 3, p. 177-179) :	
	ORDEM BANCÁRIA
	VALOR (R$) 
	DATA

	2000OB004902
	62.500,00
	15/6/2000

	2000OB009393
	187.500,00
	1/11/2000

	Soma
	250.000,00
	
Consoante o exposto na instrução inserta à peça 11 (item 12) , verificou-se nos autos o prejuízo causado ao Erário, em decorrência das irregularidades na execução física, em vista da inexecução parcial do objeto pactuado e da não comprovação documental das despesas do Convênio 1888/1999 (Siafi 391140) . As áreas técnica e financeira da Concedente Funasa mensuraram a realização das obras de "Construção de Sistema de Abastecimento de Água e de Melhorias Sanitárias Domésticas" em 53,74% do previsto e atestaram que o projeto foi executado em desacordo com as especificações. Além disso, a Funasa/Core/MA levantou indícios de ilegalidade na emissão dos comprovantes de despesas da prestação de contas do Convênio e a ocorrência de afronta ao art. 23, I, "b", e §5º, da Lei 8.666/1993, com a utilização da modalidade licitatória convite ao invés de tomada de preços. 
No tocante à quantificação dos valores originais dos débitos atribuídos aos responsáveis, adotando-se a tabela de memória de cálculo elaborada pela CGU/PR, resulta a seguinte situação (peça 4, p 241) : 
	RESPONSÁVEL
	VALOR ORIGINAL DO DÉBITO (R$) 
	DATA

	Domingos Gomes Holanda (falecido) 
	56.824,00
	15/6/2000

	Luiz Alves Coelho Rocha (falecido) 
	5.676,00
	15/6/2000

	Luiz Alves Coelho Rocha (falecido) 
	186.264,81
	1/11/2000

	Jonas Demito
	1.235,19
	1/11/2000

	Soma
	250.000,00
	-

EXAME TÉCNICO
Diante das irregularidades constatadas na execução do Convênio 1888/1999 (Siafi 391140) , por conseguinte, na instrução anterior (peça 11, item 18) , propôs-se a citação dos Espólios dos Srs. Luiz Alves Coelho Rocha (CPF: XXX.587.773-XX) e Domingos Gomes Holanda (CPF: XXX.395.288-XX) , e a citação do Sr. Jonas Demito (CPF XXX.395.288-XX) , todos na condição de ex-Prefeitos Municipais de Balsas/MA (gestões de 1997-2000, 1999-2000 e 2001-2004, respectivamente) , medida preliminar que contou com a anuência do Diretor da Unidade Técnica, que se pronunciou com fundamento na delegação da competência constante da Portaria Min-WAR 1/14 e Portaria-Secex-RJ 1/16 (peça 12) .
Ante o Pronunciamento da Unidade Técnica (peça 12) , a titular do SAProc-Secex-RJ considerou oportuno diligenciar ao Cartório Extrajudicial do 2º Oficio de Balsas (responsável: Domingos Gomes Holanda - CPF XXX.032.043-XX) e ao Cartório de Registro - Civil da 2ª Zona - São Luís/MA (Luiz Alves Coelho Rocha - CPF XXX.587.773-XX) , de modo a serem obtidas as certidões de óbito dos aludidos responsáveis (peça 15) . 
Executada etapa preliminar, reputou-se necessária efetuar diligência ao Tribunal de Justiça do Estado do Maranhão de modo a serem obtidos os documentos/informações/elementos em relação aos responsáveis Sr. Luiz Alves Coelho Rocha (CPF XXX.587.773-XX) e Sr. Domingos Gomes Holanda (CPF XXX.032.043-XX) , caso existentes em seus registros: 
1.1. registro de instauração do inventário, judicial ou extrajudicial, ou do arrolamento de bens do de cujus, e, em caso positivo, encaminhar também a completa qualificação do inventariante do espólio. Caso não exista registro, encaminhar a completa qualificação do administrador provisório, se houver; 
1.2. registro da partilha de bens, e, em caso positivo, encaminhar cópia da respectiva escritura e a qualificação completa dos sucessores. 
Propôs diligenciar a Gerência Executiva do INSS no Estado do Maranhão com o intuito de obter informações para a identificação de eventuais benefícios previdenciários existentes em nome dos Senhores Luiz Alves Coelho Rocha (CPF XXX.587.773-XX) e Domingos Gomes Holanda (CPF XXX.032.043-XX) , (peça 15) .
Com base na delegação de competência conferida pela Portaria Min-WAR 1/14, o Sr. Jonas Demito (CPF XXX.395.288-XX) foi regularmente citado por meio do Ofício 423/2017-TCU/SECEX-RJ (peça 16) , com ciência da comunicação em 9/3/2017, conforme Aviso de Recebimento à peça 27. No entanto, o responsável não apresentou alegações de defesa, razão pela qual foi considerado revel, para todos os efeitos, nos termos do art. 12, § 3º, da Lei 8.443/1992.
A diligência à Gerência Executiva do INSS no Estado do Maranhão foi promovida mediante o Ofício 424/2017-TCU/SECEX-RJ (peça 17) , com ciência da comunicação em 10/3/2017, conforme o Aviso de Recebimento consignado à peça 23, cujo envelope retornou com a observação da Empresa de Correios e Telégrafos de que a destinatária 'mudou-se' (peça 24, p. 2) . Diante deste fato, em 21/3/2017, o SAProc/RJ propôs remessa de novo ofício para a Gerência Executiva do INSS no Estado do Maranhão (peça 26) , no endereço indicado à peça 25.
Por intermédio do Ofício 669/2017-TCU/SECEX-RJ, com ciência do recebimento da comunicação, em 4/4/2017 (peças 29 e 31) , reiterou-se diligência à Gerência Executiva do INSS/MA para que se pronunciasse quanto a eventuais benefícios previdenciários existentes em nome dos Srs. Luiz Alves Coelho Rocha (CPF XXX.587.773-XX) e Domingos Gomes Holanda (CPF XXX.032.043-XX) , bem como informações acerca de cônjuge, filhos e/ou inventariante. 
Considerando o não atendimento ao Ofício 669/2017-TCU/SECEX-RJ, reiterou-se, novamente, diligência à Gerência Executiva do INSS/MA, por meio do Ofício 1457/2017-TCU/SECEX-RJ (peça 33) , devidamente recebido, em 31/5/2017 (peça 35) .
Em 22/6/2017, o Gerente Executivo do INSS-São Luís/MA informou a este Tribunal, por meio do Ofício 328/INSS/GEXSLS, de 7/6/2017, que após pesquisas no Sistema Único de Benefícios (SUB) não localizou benefício em nome dos Srs. Luiz Alves Coelho Rocha (CPF XXX.587.773-XX) e Domingos Gomes Holanda (CPF XXX.032.043-XX) , conforme extratos anexos (peça 34, p. 1-16) 
A diligência ao Cartório Extrajudicial do 2º Oficio de Balsas/MA foi efetivada por meio do Ofício 425/2017-TCU/SECEX-RJ (peça 18) , comprovado seu recebimento em 17/3/2017 (peça 28) . Em 31/3/2017, a Tabeliã e Registradora Substituta do Cartório de Balsas 2º Ofício encaminhou a este Tribunal cópia da certidão de óbito do Sr. Domingos Gomes Holanda, falecido em 19/11/2005 (peça 30, p. 2) .
A diligência ao Cartório de Registro Civil da 2ª Zona - São Luís/MA para informar acerca de registro de óbito do Sr. Luiz Alves Coelho Rocha, CPF: XXX.587.773-XX, foi promovida mediante o Ofício 426/2017-TCU/SECEX-RJ (peça 19) , devidamente recebido em 10/3/2017 (peça 21) , contudo, sem manifestação do diligenciado.
Promovida diligência a Tribunal de Justiça do Estado do Maranhão, por meio do Ofício 427/2017-TCU/SECEX-RJ, de 22/2/2017 (peça 20) , acerca de informações de registro de instauração do inventário, judicial ou extrajudicial, ou do arrolamento de bens em relação aos responsáveis falecidos Sr. Luiz Alves Coelho Rocha (CPF XXX.587.773-XX) e Sr. Domingos Gomes Holanda (CPF XXX.032.043-XX) , devidamente recebido em 10/3/2017 (peça 22) , não houve manifestação por parte do judiciário do Estado do Maranhão. 
Em consulta nos sistemas deste Tribunal, apurou-se nos autos do TC Processo 021.136/2010-6 que tratou de tomada de contas especial instaurada pela Caixa Econômica Federal em virtude do não cumprimento do objeto pactuado no Contrato de Repasse 5523887/97 firmado com a Prefeitura Municipal de Balsas/MA, constatou-se, no tocante ao responsável falecido Sr. Domingos Gomes Holanda, informações da Secretaria Judicial da Primeira Vara da Comarca de Balsas/MA, de 13/5/2013, que encaminhou, em anexo (peça 34 daqueles autos) , à Secex/MA cópias dos documentos pessoais dos herdeiros habilitados e certidão de óbito do responsável, constantes da Ação Ordinária 150/2005 (remetido ao TJ/MA) , número anterior 3.175 (peça 37) .
Considerando a data das informações prestadas pela Secretaria Judicial da Primeira Vara da Comarca de Balsas/MA, em 13/5/2013, foi proposta nova diligência à 1ª Vara Judiciária Estadual da Comarca de Balsas/MA, Av. Dr. Jamildo s/nº - Bairro Potosi, CEP: 65.800-000, (99) 3541-6282 solicitando:
1.3. identificar a qualificação do representante do espólio do Sr. Domingos Gomes Holanda, respectivo número do CPF, grau de parentesco com o falecido, filiação, endereços atualizados, conforme a Certidão de Óbito constante do Livro C 20, fls. 218v, sob o Nº 4.592, do Cartório de Registro Civil de Balsa/MA, inserto nos autos do TC Processo 021.136/2010-6 (peça 34) ;
1.4. registro de instauração do inventário, judicial ou extrajudicial, ou do arrolamento de bens do de cujus, e, em caso positivo, encaminhar também a completa qualificação do inventariante do espólio. Caso não exista registro, encaminhar a completa qualificação do administrador provisório, se houver; 
1.5. registro da partilha de bens, e, em caso positivo, encaminhar cópia da respectiva escritura e a qualificação completa dos sucessores.
Diante da informação de falecimento do responsável Luiz Alves Coelho Rocha (CPF: XXX.587.773-XX) em 9/3/2001, corroborada pelo banco de dados da Receita Federal (peça 38) , e considerando o resultado de pesquisa nos sistemas informatizados deste Tribunal, foi reiterada a diligência ao Cartório de Registro Civil das Pessoas Naturais da Segunda Zona, São Luís/MA, CNPJ: 07.735.814/0001-13, Rua das Mangueiras, 272, Centro, São Luís, CEP: 65085-510, (98) 2310106, para encaminhar cópia da certidão de óbito do responsável, ocorrido em 9/3/2001, Livro 1, Folha 1 Termo 269, bem como, se houver, informações a respeito de inventário, partilha, herdeiros ou representante do espólio do de cujus.
Propôs-se ainda diligenciar à Secretaria Judicial de Distribuição do Poder Judiciário do Estado do Maranhão, para informar acerca de processo de inventário em nome de Luiz Alves Coelho Rocha (CPF: XXX.587.773-XX) , bem como identificar a qualificação do representante do espólio, registro da partilha de bens, e, em caso positivo, encaminhar cópia da respectiva escritura e a qualificação completa dos sucessores.
Verifica-se que as respostas às diligências encontram-se todas acostadas aos autos nas peças 48, 50 a 52 e 65.
As informações a respeito do inventário do Sr. Luiz Alves Coelho Rocha constam da peça 51, na qual se informa que se encontra em andamento processo de inventário do responsável e que a inventariante é a Sra. Terezinha de Jesus Coelho Rocha. Por fim, ressalta que tramita ação de remoção de inventariante (peça 51) .+
Em relação ao Sr. Domingos Gomes de Holanda, verifica-se que os herdeiros já foram identificados no bojo do Processo 021.136/2010-6 (peça 34 daqueles autos) , sendo possível agora, se necessário, encaminhar as comunicações processuais aos indivíduos corretos.
ANÁLISE DOS PRESSUPOSTOS DE PROCEDIBILIDADE DA IN/TCU 71/2012
Verifica-se que não houve, até o presente momento, qualquer análise de procedibilidade da presente tomada de contas especial em razão dos prazos estabelecidos no art. 6º, inciso II, c/c art. 19, da IN/TCU 71/2012, modificada pela IN/TCU 76/2016.
Verifica-se também que o valor original histórico do débito é superior a R$ 100.000,00 (peça 5; p. 185) , na forma estabelecida conforme os arts. 6º, inciso I, e 19, da IN/TCU 71/2012, modificada pela IN/TCU 76/2016.
Todavia, no caso concreto em análise, verifica-se o interregno de cerca de vinte anos entre a ocorrência dos fatos e a notificação dos sucessores e herdeiros dos responsáveis, Sr. Domingos Gomes de Holanda e Sr. Luiz Alves Coelho Rocha, o que, de fato, inviabiliza o pleno exercício do direito à ampla defesa, tendo em vista a dificuldade de se reconstituir os fatos e de se obter os documentos necessários à comprovação da boa e regular aplicação dos recursos.
Portanto, em conformidade com a jurisprudência desta Corte de Contas, conforme entendimento exposto no Acórdão 3879/2017-TCU-Primeira Câmara-TCU, entende-se que o longo transcurso de tempo entre a prática do ato pelo responsável falecido e a citação dos seus herdeiros e sucessores, sem que tenham dado causa à demora processual, inviabilizou o exercício do contraditório e da ampla defesa, dando ensejo ao arquivamento das contas, sem julgamento do mérito, por ausência de pressupostos para desenvolvimento válido e regular do processo, com fundamento no art. 212 do Regimento Interno do TCU c/c arts. 6º, inciso II, e 19 da IN-TCU 71/2012.
EXAME TÉCNICO
Diante do acima exposto, verifica-se que resta somente o débito imputado ao Sr. Jonas Demito, no valor original de R$ 1.235,19 em 1/11/2000. 
Verifica-se que houve o transcurso de mais de dez anos desde o fato gerador sem que tenha havido a notificação do responsável pela autoridade administrativa federal competente (art. 6º, inciso II, c/c art. 19 da IN/TCU 71/2012, modificada pela IN/TCU 76/2016) , uma vez que o fato gerador da irregularidade deu-se em 1/11/2000 e o referido responsável foi notificado sobre a irregularidade pela autoridade administrativa competente em 7/1/2016 (peça 4, p. 184) .
No entanto, a jurisprudência (v. g. Acórdão 444/2016-TCU-Segunda Câmara, rel. Augusto Nardes) , "o mero transcurso do prazo de dez anos entre a data do ato irregular e a citação não é razão suficiente para o arquivamento da tomada de contas especial, sem exame de mérito. É preciso que, além disso, fique demonstrado efetivo prejuízo à ampla defesa". Portanto, entende-se não caber o arquivamento dos autos no tocante ao Sr. Jonas Demito.
Em relação à citação promovida por meio do Ofício 423/2017-TCU/SECEX-RJ (peça 16) , verifica-se que houve ciência de recebimento do mesmo em 9/3/2017, conforme Aviso de Recebimento (AR) que se encontra acostada aos autos na peça 27.
Transcorrido o prazo regimental, o responsável permaneceu silente, devendo ser considerado revel, nos termos do art. 12, §3º, da Lei 8.443/1992.
Em atendimento ao item 9.4, do Acórdão 1772/2017-TCU-Plenário (Relator Ministro-Substituto Augusto Sherman Cavalcanti) , foi efetuada pesquisa no sistema processual do TCU, e não foram encontradas tomadas de contas especiais em tramitação com débitos imputáveis ao responsável com valores inferiores ao fixado no art. 6º, inciso I, da Instrução Normativa TCU 71/2012.
Preliminarmente, cumpre tecer breves considerações sobre a forma como são realizadas as comunicações processuais no TCU. A esse respeito, destacam-se o art. 179, do Regimento Interno do TCU (Resolução 155, de 4/12/2002) e o art. 4º, inciso III, § 1º, da Resolução TCU 170, de 30 de junho de 2004, in verbis:
Art. 179. A citação, a audiência ou a notificação, bem como a comunicação de diligência, farse-ão:
I - mediante ciência da parte, efetivada por servidor designado, por meio eletrônico, fac-símile, telegrama ou qualquer outra forma, desde que fique confirmada inequivocamente a entrega da comunicação ao destinatário;
II - mediante carta registrada, com aviso de recebimento que comprove a entrega no endereço do destinatário;
III - por edital publicado no Diário Oficial da União, quando o seu destinatário não for localizado
 (...) 
Art. 3º As comunicações serão dirigidas ao responsável, ou ao interessado, ou ao dirigente de órgão ou entidade, ou ao representante legal ou ao procurador constituído nos autos, com poderes expressos no mandato para esse fim, por meio de:
I - correio eletrônico, fac-símile ou telegrama;
II - servidor designado;
III - carta registrada, com aviso de recebimento;
IV - edital publicado no Diário Oficial da União, quando o seu destinatário não for localizado, nas hipóteses em que seja necessário o exercício de defesa".
Art. 4º. Consideram-se entregues as comunicações:
I - efetivadas conforme disposto nos incisos I e II do artigo anterior, mediante confirmação da ciência do destinatário;
II - realizadas na forma prevista no inciso III do artigo anterior, com o retorno do aviso de recebimento, entregue comprovadamente no endereço do destinatário;
III - na data de publicação do edital no Diário Oficial da União, quando realizadas na forma prevista no inciso IV do artigo anterior.
§ 1º O endereço do destinatário deverá ser previamente confirmado mediante consulta aos sistemas disponíveis ao Tribunal ou a outros meios de informação, a qual deverá ser juntada ao respectivo processo.
 (...) 
Bem se vê, portanto, que a validade da citação via postal não depende de que o aviso de recebimento seja assinado pelo próprio destinatário da comunicação, o que dispensa, no caso em tela, a entrega do AR em "mãos próprias". A exigência da norma é no sentido de o Tribunal verificar se a correspondência foi entregue no endereço correto, residindo aqui a necessidade de certeza inequívoca. 
Não é outra a orientação da jurisprudência do TCU, conforme se verifica dos julgados a seguir transcritos:
São válidas as comunicações processuais entregues, mediante carta registrada, no endereço correto do responsável, não havendo necessidade de que o recebimento seja feito por ele próprio (Acórdão 3648/2013-TCU-Segunda Câmara, Relator Ministro JOSÉ JORGE) ;
É prescindível a entrega pessoal das comunicações pelo TCU, razão pela qual não há necessidade de que o aviso de recebimento seja assinado pelo próprio destinatário. Entregandose a correspondência no endereço correto do destinatário, presume-se o recebimento da citação. (Acórdão 1019/2008-TCU-Plenário, Relator Ministro BENJAMIN ZYMLER) ;
As comunicações do TCU, inclusive as citações, deverão ser realizadas mediante Aviso de Recebimento - AR, via Empresa Brasileira de Correios e Telégrafos, bastando para sua validade que se demonstre que a correspondência foi entregue no endereço correto. (Acórdão 1526/2007-TCU-Plenário, Relator Ministro AROLDO CEDRAZ) .
A validade do critério de comunicação processual do TCU foi referendada pelo Supremo Tribunal Federal, nos termos do julgamento do MS-AgR 25.816/DF, por meio do qual se afirmou a desnecessidade da ciência pessoal do interessado, entendendo-se suficiente a comprovação da entrega do "AR" no endereço do destinatário:
EMENTA: AGRAVO REGIMENTAL. MANDADO DE SEGURANÇA. DESNECESSIDADE DE INTIMAÇÃO PESSOAL DAS DECISÕES DO TRIBUNAL DE CONTAS DA UNIÃO. ART. 179 DO REGIMENTO INTERNO DO TCU. INTIMAÇÃO DO ATO IMPUGNADO POR CARTA REGISTRADA, INICIADO O PRAZO DO ART. 18 DA LEI nº 1.533/51 DA DATA CONSTANTE DO AVISO DE RECEBIMENTO. DECADÊNCIA RECONHECIDA. AGRAVO IMPROVIDO.
O envio de carta registrada com aviso de recebimento está expressamente enumerado entre os meios de comunicação de que dispõe o Tribunal de Contas da União para proceder às suas intimações.
O inciso II do art. 179 do Regimento Interno do TCU é claro ao exigir apenas a comprovação da entrega no endereço do destinatário, bastando o aviso de recebimento simples.
No caso vertente, a citação do responsável se deu em endereço proveniente de pesquisa de endereços realizadas pelo TCU (vide peça 14) , de forma bastante zelosa. A entrega do ofício citatório nesse endereço ficou comprovada.
Nos processos do TCU, a revelia não leva à presunção de que seriam verdadeiras todas as imputações levantadas contra os responsáveis, diferentemente do que ocorre no processo civil, em que a revelia do réu opera a presunção da verdade dos fatos narrados pelo autor. Dessa forma, a avaliação da responsabilidade do agente não pode prescindir da prova existente no processo ou para ele carreada. 
Ao não apresentar sua defesa, o responsável deixou de produzir prova da regular aplicação dos recursos sob sua responsabilidade, em afronta às normas que impõem aos gestores públicos a obrigação legal de, sempre que demandados pelos órgãos de controle, apresentar os documentos que demonstrem a correta utilização das verbas públicas, a exemplo do contido no art. 93 do Decreto-Lei 200/67: "Quem quer que utilize dinheiros públicos terá de justificar seu bom e regular emprego na conformidade das leis, regulamentos e normas emanadas das autoridades administrativas competentes." 
Em se tratando de processo em que a parte interessada não se manifestou acerca das irregularidades imputadas, não há elementos para que se possa efetivamente aferir e reconhecer a ocorrência de boa-fé na conduta do responsável, podendo este Tribunal, desde logo, proferir o julgamento de mérito pela irregularidade das contas, conforme nos termos dos §§ 2º e 6º do art. 202 do Regimento Interno do TCU. (Acórdão 2064/2011-TCU-Primeira Câmara (relator: Ubiratan Aguiar) , 6.182/2011-TCU-1a Câmara (relator: Weber de Oliveira) , 4.072/2010-TCU-1a Câmara (Relator: Valmir Campelo) , 1.189/2009-TCU-1a Câmara (Relator: Marcos Bemquerer) , 731/2008-TCU-Plenário (Relator: Aroldo Cedraz) .
Dessa forma, Sr. Jonas Demito deve ser considerado revel, nos termos do art. 12, §3º, da Lei 8.443/1992, devendo suas contas serem julgadas irregulares, condenando-o ao débito apurado.
Prescrição da Pretensão Punitiva
Vale ressaltar que a pretensão punitiva do TCU, conforme Acórdão 1441/2016-TCU-Plenário, Relator Benjamin Zymler, que uniformizou a jurisprudência acerca dessa questão, subordina-se ao prazo geral de prescrição indicado no art. 205 do Código Civil, que é de dez anos, contado da data de ocorrência da irregularidade sancionada, nos termos do art. 189 do Código Civil, sendo este prazo interrompido pelo ato que ordenar a citação, a audiência ou a oitiva do responsável.
No caso em exame, ocorreu a prescrição, uma vez que os recursos foram liberados em 2000, o convênio vigorou até 2/8/2001, o prazo de apresentação da prestação findou em 1/10/2001 e o ato de ordenação da citação foi assinado em 16/2/2017 (peça 12) .
CONCLUSÃO
O interregno de cerca de vinte anos entre a ocorrência dos fatos e a notificação dos sucessores e herdeiros dos responsáveis inviabilizou o pleno exercício do direito à ampla defesa, tendo em vista a dificuldade de se reconstituir os fatos e de se obter os documentos necessários à comprovação da boa e regular aplicação dos recursos.
Verifica-se também que houve a prescrição da pretensão punitiva, conforme análise já realizada.
Deve-se, portanto, arquivar as contas dos Srs. Domingos Gomes de Holanda e Luiz Alves Coelho Rocha, sem julgamento do mérito, por ausência de pressupostos para desenvolvimento válido e regular do processo, com fundamento no art. 212 do Regimento Interno do TCU c/c arts. 6º, inciso II, e 19 da IN-TCU 71/2012. 
Tendo em vista que o Sr. Jonas Demito foi devidamente citado em relação às irregularidades ocorridas, mantendo-se silente em relação às mesmas, e que não constam dos autos elementos que permitam reconhecer a boa-fé do responsável, sugere-se que suas contas sejam, desde logo, julgadas irregulares, nos termos do art. 202, § 6º, do Regimento Interno do TCU, com imputação de débito atualizado monetariamente e acrescido de juros de mora, nos termos do art. 202, §1º do Regimento Interno do TCU.
PROPOSTA DE ENCAMINHAMENTO
Diante do exposto, submetemos os autos à consideração superior, propondo ao Tribunal:
1.6. arquivar os autos em relação aos ex-Prefeitos de Balsas/MA Srs. Luiz Alves Coelho Rocha (CPF XXX.587.773-XX, falecido) e Domingos Gomes Holanda (CPF XXX.032.043-XX, falecido) , sem julgamento do mérito, por ausência de pressupostos para desenvolvimento válido e regular do processo, com fundamento no art. 212 do Regimento Interno do TCU c/c arts. 6º, inciso II, e 19 da IN-TCU 71/2012;
1.7. considerar revel o Sr. Jonas Demito (CPF XXX.395.288-XX) , para todos os efeitos, dando-se prosseguimento ao processo, com fulcro no art. 12, § 3º, da Lei 8.443/1992;
1.8. julgar irregulares, nos termos dos arts. 1º, inciso I, 16, inciso III, alíneas "a", "b" e "c", § 2º, da Lei 8.443/92 c/c os arts. 19 e 23, inciso III, da mesma Lei, e com arts. 1º, inciso I, 209, inciso I, II, III, IV, 210 e 214, inciso III, do Regimento Interno/TCU, as contas do Sr. Jonas Demito (CPF XXX.395.288-XX) , condenando-o ao pagamento da importância a seguir especificada, atualizada monetariamente e acrescida dos juros de mora, calculados a partir da data discriminada até a data do efetiva quitação do débito, fixando-lhe o prazo de quinze dias, para que comprove, perante o Tribunal, o recolhimento das referidas quantias aos cofres da Fundação Nacional de Saúde, nos termos do art. 23, inciso III, alínea "a", da citada lei;
	VALOR ORIGINAL (Real) 
	DATA DA OCORRÊNCIA

	R$ 1.235,19
	1/11/2000

Valor total do débito atualizado até 4/6/2020: R$ 3.948,04.
1.9. autorizar, desde logo, a cobrança judicial da dívida, caso não atendida a notificação, na forma do disposto no art. 28, inciso II, da Lei 8.443/1992;
1.10. autorizar também, desde logo, se requerido, com fundamento no art. 28, inciso I, da Lei 8.443, de 1992 c/c o art. 217, §§ 1º e 2º do Regimento Interno, o parcelamento da (s) dívida (s) em até 36 parcelas, incidindo sobre cada parcela, corrigida monetariamente, os correspondentes acréscimos legais fixando-lhe o prazo de quinze dias, a contar do recebimento da notificação, para comprovar perante o Tribunal o recolhimento da primeira parcela, e de trinta dias, a contar da parcela anterior, para comprovar os recolhimentos das demais parcelas, devendo incidir sobre cada valor mensal, atualizado monetariamente, os juros de mora devidos, no caso do débito, na forma prevista na legislação em vigor, alertando os responsáveis de que a falta de comprovação do recolhimento de qualquer parcela importará o vencimento antecipado do saldo devedor, nos termos do § 2º do art. 217 do Regimento Interno deste Tribunal;
1.11. enviar cópia do acórdão a ser prolatado, bem como do relatório e do voto que o fundamentarem à Procuradoria da República no Estado do Maranhão, nos termos do à § 3º do art. 16 da Lei 8.443/1992, c/c o § 7º do art. 209 do Regimento Interno do TCU, para adoção das medidas cabíveis, informando que a presente deliberação, acompanhada do Relatório e do Voto que a fundamentam, está disponível para a consulta no endereço www.tcu.gov.br/acordaos, além de esclarecer que, caso requerido, o TCU poderá fornecer sem custos as correspondentes cópias, de forma impressa." 
O MP/TCU anuiu parcialmente à proposta, nos termos do parecer, peça 71, transcrito a seguir:
"Cuidam os autos de tomada de contas especial instaurada pela Fundação Nacional de Saúde-Superintendência Estadual do Maranhão (Funasa/Suest/MA) , em decorrência da impugnação da prestação de contas do Convênio 1888/1999, celebrado com o Município de Balsas/MA, que teve por objeto a "Construção de Sistema de Abastecimento de Água" e a implantação de "Melhorias Sanitárias Domésticas", conforme previsto no respectivo Plano de Trabalho aprovado (peça 1, p. 75-77 e 87-103; peça 3, p. 68-70 e 243-245; e peça 4, p. 4) .
A atribuição de responsabilidade realizada no âmbito do órgão concedente envolveu três agentes, ex-Prefeitos do mencionado ente federativo: Luiz Alves Coelho Rocha (gestão 1/1/1997 a 17/5/1999 e 12/9/1999 a 31/12/2000) , Domingos Gomes Holanda (gestão 18/5/1999 a 11/9/1999) e Jonas Demito (gestão 2001-2004) .
A Secex/TCE apresenta a tabela que abaixo reproduzimos que informa os valores originais dos débitos atribuídos aos responsáveis:
	RESPONSÁVEL
	VALOR ORIGINAL DO DÉBITO (R$) 
	DATA

	Domingos Gomes Holanda (falecido) 
	56.824,00
	5/6/2000

	Luiz Alves Coelho Rocha (falecido) 
	5.676,00
	5/6/2000

	Luiz Alves Coelho Rocha (falecido) 
	186.264,81
	1/11/2000

	Jonas Demito
	1.235,19
	1/11/2000

	Soma
	250.000,00
	-

Da instrução do feito pela unidade técnica colhem-se as seguintes informações que merecem destaque:
Luiz Alves Coelho Rocha faleceu em 9/3/2001;
Domingos Gomes Holanda faleceu em 19/11/2005;
Os referidos responsáveis não foram citados;
Jonas Demito, responsável pela quantia de R$ 1.235,19, foi notificado sobre a irregularidade pela autoridade administrativa competente em 7/1/2016;
Jonas Demito foi regularmente citado pela Corte, tendo havido ciência de recebimento do ofício em 9/3/2017, conforme Aviso de Recebimento (peça 27) .
Ao efetuar a análise dos pressupostos de procedibilidade do presente processo relativamente aos Srs. Luiz Alves Coelho Rocha e Domingos Gomes Holanda, a secretaria técnica tece os seguintes comentários:
26.	Verifica-se que não houve, até o presente momento, qualquer análise de procedibilidade da presente tomada de contas especial em razão dos prazos estabelecidos no art. 6º, inciso II, c/c art. 19, da IN/TCU 71/2012, modificada pela IN/TCU 76/2016.
 (...) 
28.	Todavia, no caso concreto em análise, verifica-se o interregno de cerca de vinte anos entre a ocorrência dos fatos e a notificação dos sucessores e herdeiros dos responsáveis, Sr. Domingos Gomes de Holanda e Sr. Luiz Alves Coelho Rocha, o que, de fato, inviabiliza o pleno exercício do direito à ampla defesa, tendo em vista a dificuldade de se reconstituir os fatos e de se obter os documentos necessários à comprovação da boa e regular aplicação dos recursos.
29. 	Portanto, em conformidade com a jurisprudência desta Corte de Contas, conforme entendimento exposto no Acórdão 3879/2017-TCU-Primeira Câmara-TCU, entende-se que o longo transcurso de tempo entre a prática do ato pelo responsável falecido e a citação dos seus herdeiros e sucessores, sem que tenham dado causa à demora processual, inviabilizou o exercício do contraditório e da ampla defesa, dando ensejo ao arquivamento das contas, sem julgamento do mérito, por ausência de pressupostos para desenvolvimento válido e regular do processo, com fundamento no art. 212 do Regimento Interno do TCU c/c arts. 6º, inciso II, e 19 da IN-TCU 71/2012.
Em relação ao Sr. Jonas Demito, informa que "houve o transcurso de mais de dez anos desde o fato gerador sem que tenha havido a notificação do responsável pela autoridade administrativa federal competente (,,,) , uma vez que o fato gerador da irregularidade deu-se em 1/11/2000 e o referido responsável foi notificado sobre a irregularidade pela autoridade administrativa competente em 7/1/2016 (peça 4, p. 184) ".
Porém, entende que não cabe o arquivamento, fazendo menção ao Acórdão 444/2016-TCU-Segunda Câmara, com a reprodução do seguinte texto: "o mero transcurso do prazo de dez anos entre a data do ato irregular e a citação não é razão suficiente para o arquivamento da tomada de contas especial, sem exame de mérito. É preciso que, além disso, fique demonstrado efetivo prejuízo à ampla defesa".
Conclusivamente propõe, em síntese:
arquivar os autos em relação aos ex-Prefeitos de Balsas/MA Srs. Luiz Alves Coelho Rocha (falecido) e Domingos Gomes Holanda (falecido) , sem julgamento do mérito, por ausência de pressupostos para desenvolvimento válido e regular do processo, com fundamento no art. 212 do Regimento Interno do TCU c/c arts. 6º, inciso II, e 19 da IN-TCU 71/2012;
considerar revel o Sr. Jonas Demito, para todos os efeitos, dando-se prosseguimento ao processo, com fulcro no art. 12, § 3º, da Lei 8.443/1992;
julgar irregulares as contas do referido responsável, imputando-lhe o débito no valor de R$ 1.235,19. 
Concordamos parcialmente com a proposta da unidade técnica. Nossa divergência reside no julgamento das contas do Sr. Jonas Demito.
São algumas as razões que nos levam a divergir, nesta questão que nos parece residual. 
Em primeira abordagem, entendemos que, em essência, os mesmos fundamentos aplicados em relação aos dois ex-prefeitos se aplicam ao terceiro. 
Ao compulsar os autos, verificamos que a notificação do Sr. Jonas Demito se deu antes mesmo da data indicada na instrução, tendo sido operada por Edital (p. 74 peça 4) , mas ainda assim em tempo demasiadamente alongado, próximo a quatorze anos decorridos da data do fato gerador da irregularidade a ele imputada. Esta é uma situação apta a comprometer sobremaneira o exercício material da ampla defesa, do contraditório e da garantia da produção de provas. 
A segunda razão é o diminuto valor da quantia que, no contexto dos autos, reforça a tese que sustentamos pelo arquivamento do feito.
Um terceiro ponto a considerar é a irregularidade que teria consubstanciado o aludido débito, não informada na instrução de mérito. 
Conforme memória de cálculo constante do Relatório de Auditoria da CGU (p. 242 peça 4) , o valor corresponderia ao saldo residual do convênio. A propósito, convém sopesar que o ofício citatório dirigido a este ex-gestor, promovido após dezessete anos do fato gerador, não informa que o diminuto valor da dívida seria decorrência da não devolução do saldo, trazendo, ao revés, uma imputação genérica, ampla (peça 11) , que não permite sequer ao acusado ter exata ciência da falta que lhe foi imputada: 
O débito é decorrente do prejuízo causado pelo não cumprimento do pactuado no Convênio 1888/1999 (Siafi 391140) firmado com a Fundação Nacional de Saúde/MS, com transgressão às cláusulas Segunda, inc. II, alíneas "a", "b" e "e"; e Décima, alíneas "a" e "c", do Termo de Convênio; e aos artigos 23, I, "b", e §5º; e 66, conjug. c/ o art. 116, da Lei 8.666/1993, tendo em vista as irregularidades verificadas na execução física, a inexecução parcial do objeto pactuado e a não comprovação documental das despesas do referido Convênio, acarretando a não comprovação do emprego e da boa e regular aplicação dos recursos federais recebidos.
Por todo o exposto, opinamos pelo arquivamento dos autos, sem julgamento do mérito, por ausência de pressupostos para desenvolvimento válido e regular do processo, com fundamento no art. 212 do Regimento Interno do TCU c/c arts. 6º, inciso II, e 19 da IN-TCU 71/2012."

não há

Procurador Marinus Eduardo De Vries Marsico.

TOMADA DE CONTAS ESPECIAL. IRREGULARIDADES no Convênio 1888/1999, celebrado entre Funasa e o Município de Balsas/MA, para "Construção de Sistema de Abastecimento de Água" e implantação de "Melhorias Sanitárias Domésticas". Decurso de mais de 10 anos das irregularidades. Falecimento de dois responsáveis antes da citação. Falha na citação do terceiro responsável. arquivamento dos autos, sem julgamento do mérito, por ausência de pressupostos para desenvolvimento válido e regular do processo.

TOMADA DE CONTAS ESPECIAL (TCE)

Secretaria de Controle Externo de Tomada de Contas Especial (SecexTCE).

Trata-se de tomada de contas especial instaurada pela Fundação Nacional de Saúde-Superintendência Estadual do Maranhão (Funasa/Suest/MA) , em decorrência da impugnação da prestação de contas do Convênio 1888/1999, celebrado com o Município de Balsas/MA, cujo objeto foi a "Construção de Sistema de Abastecimento de Água" e a implantação de "Melhorias Sanitárias Domésticas", conforme previsto no respectivo Plano de Trabalho aprovado (peça 1, p. 75 a 77 e 87 a 103; peça 3, p. 68 a 70 e 243 a 245; e peça 4, p. 4) .
Para a execução do objeto do convênio, foram previstos R$ 275.000,00, sendo R$ 250.000,00 correspondentes ao valor do repasse da Concedente Funasa, e R$ 25.000,00 relativos à contrapartida financeira do município.
Os recursos federais foram transferidos em duas parcelas nos valores de R$ 62.500,00 (em 15/6/2000, por meio da 2000OB004902) e R$ 187.500,00 (em 1/11/2000, por meio da 2000OB009393) .
Conforme memória do cálculo elaborado pela CGU/PR (peça 4, p. 241) , foram responsabilizados três ex-prefeitos pelos seguintes valores, em decorrência da inexecução parcial do objeto pactuado e da não-comprovação documental das despesas do Convênio 1888/1999:
	RESPONSÁVEL
	VALOR ORIGINAL DO DÉBITO (R$) 
	DATA

	Domingos Gomes Holanda (falecido) 
	56.824,00
	15/6/2000

	Luiz Alves Coelho Rocha (falecido) 
	5.676,00
	15/6/2000

	Luiz Alves Coelho Rocha (falecido) 
	186.264,81
	1/11/2000

	Jonas Demito
	1.235,19
	1/11/2000

	Soma
	250.000,00
	-

Tendo em vista o decurso de cerca de vinte anos entre a ocorrência dos fatos e a averiguação de quem são os sucessores e herdeiros dos responsáveis falecidos (Domingos Gomes Holanda e Luiz Alves Coelho Rocha) , a Secretaria de Controle Externo de Tomada de Contas Especial (SecexTCE) considerou que restou inviável o pleno exercício do direito à ampla defesa, devido à dificuldade de se reconstituir os fatos e de se obter os documentos necessários à comprovação da boa e regular aplicação dos recursos.
Quanto a Jonas Demito, foi notificado acerca da irregularidade, pela autoridade administrativa competente, em 7/1/2016 (peça 4, p. 184) e citado, pelo TCU, por meio do Ofício 423/2017-TCU/SECEX-RJ (peça 16) , em 9/3/2017, conforme Aviso de Recebimento (peça 27) . Porém, não compareceu aos autos.
Não-obstante transcorridos mais de dez anos entre a data do ato irregular e a primeira notificação pela autoridade administrativa competente, a SecexTCE considerou não caber o arquivamento dos autos para Jonas Demito, uma vez que não foi demonstrado efetivo prejuízo à ampla defesa.
A unidade técnica propôs:
declarar a revelia de Jonas Demito, nos termos do art. 12, §3º, da Lei 8.443/1992, e julgar suas contas irregulares, nos termos do art. 202, § 6º, do RI/TCU c/c art. 16, inciso III, alíneas "a", "b" e "c", § 2º, da Lei 8.443/92, imputando-lhe o débito no valor histórico de R$ 1.235,19, reconhecendo a prescrição da pretensão punitiva do TCU em relação ao ex-gestor;
arquivar os autos em relação aos ex-prefeitos Luiz Alves Coelho Rocha e Domingos Gomes Holanda, sem julgamento do mérito, por ausência de pressupostos para desenvolvimento válido e regular do processo, com fundamento no art. 212 do RI/TCU c/c arts. 6º, inciso II, e 19 da IN-TCU 71/2012.
O MP/TCU anuiu parcialmente à proposta. 
Observou que Jonas Demito foi citado por edital antes mesmo da data indicada na instrução (peça 4, p. 74) , mas ainda em tempo demasiadamente alongado, próximo a quatorze anos decorridos da data do fato gerador da irregularidade a ele imputada. 
Considerou que a situação compromete sobremaneira o exercício material da ampla defesa e do contraditório. 
Além disso, a irregularidade que consubstanciou o débito não foi informada na instrução de mérito (peça 11) , tampouco no ofício de citação, que trouxe imputação genérica e ampla, não permitindo ao acusado a exata ciência da falta que lhe foi imputada.
Por fim, ressaltou o diminuto valor da quantia pela qual Jonas Demito foi responsabilizado: R$ 1.235,19, em valores históricos.
Com essas considerações, o MP/TCU propôs o arquivamento dos autos, sem julgamento do mérito, por ausência de pressupostos para desenvolvimento válido e regular do processo, com fundamento no art. 212 do RI/TCU c/c arts. 6º, inciso II, e 19 da IN-TCU 71/2012.
II
Feito esse breve resumo, passo a decidir.
Quanto aos ex-prefeitos falecidos Domingos Gomes Holanda e Luiz Alves Coelho Rocha, seus espólios e sucessores não foram citados, no âmbito do TCU, uma vez que são vários os precedentes desta Corte no sentido de que o longo transcurso de tempo entre a prática do ato pelo responsável falecido e a citação dos seus herdeiros e sucessores, sem que tenham dado causa à demora processual, inviabiliza o exercício do contraditório e da ampla defesa, dando ensejo ao arquivamento das contas, sem julgamento do mérito, por ausência de pressupostos para desenvolvimento válido e regular do processo, com fundamento no art. 212 do Regimento Interno do TCU c/c arts. 6º, inciso II, e 19 da IN-TCU 71/2012 (acórdãos 3879/2017 e 1254/2020, ambos da 1ª Câmara e relatados pelo E. Ministro Augusto Sherman; e acórdãos 2269/2019 e 8791/2016, ambos da 2ª Câmara e relatados pelo E. Ministro Augusto Nardes) . 
Em relação a Jonas Demito, o Relatório de Auditoria da CGU (peça 4, p. 242) indica que o valor do débito a ele atribuído, de R$ 1.235,19, em valores históricos, corresponde ao saldo do convênio para o qual não foi comprovada a devolução aos cofres públicos. No entanto, essa irregularidade não foi especificada no ofício de citação. 
Ao revés, houve imputação genérica e ampla (peça 16) : "o débito é decorrente do prejuízo causado pelo não cumprimento do pactuado no Convênio 1888/1999 (Siafi 391140) firmado com a Fundação Nacional de Saúde/MS, com transgressão às cláusulas Segunda, inc. II, alíneas "a", "b" e "e"; e Décima, alíneas "a" e "c", do Termo de Convênio; e aos artigos 23, I, "b", e §5º; e 66, conjug. c/ o art. 116, da Lei 8.666/1993, tendo em vista as irregularidades verificadas na execução física, a inexecução parcial do objeto pactuado e a não comprovação documental das despesas do referido Convênio, acarretando a não comprovação do emprego e da boa e regular aplicação dos recursos federais recebidos".
A ausência de descrição da exata irregularidade imputada a Jonas Demito associada ao longo tempo decorrido desde a gestão do ex-prefeito (2001 a 2004) até citação (9/3/2017) - cerca de treze anos contados a partir do último ano do aludido mandato - comprometeram a produção de provas e, portanto, o exercício do contraditório e da ampla defesa. 
Ainda que houvesse sido garantido o contraditório, o diminuto valor do débito permitiria o arquivamento do processo, a título de racionalização administrativa e economia processual e com o objetivo de evitar que o custo da cobrança seja superior ao valor do ressarcimento, sem cancelamento do débito, a cujo pagamento continuaria obrigado o devedor, para que lhe pudesse ser dada quitação, nos termos do art. 213 do RI/TCU.
Como houve falha na citação de Jonas Demito e, portanto, prejuízo ao contraditório, alinho-me a proposta do MP/TCU, e determino o arquivamento dos autos, sem julgamento do mérito, por ausência de pressupostos para desenvolvimento válido e regular do processo, com fundamento no art. 212 do RI/TCU.
Feitas essas considerações, voto por que o colegiado acolha a proposta de acórdão que apresento.
TCU, Sala das Sessões, em 23 de novembro de 2021.
WALTON ALENCAR RODRIGUES 
Relator